【裁判字號】    89,易,3090
【裁判日期】    891026
【裁判案由】    侵占
【裁判全文】
臺灣板橋地方法院刑事判決                        八十九年度易字第三九號
    公  訴  人  臺灣板橋地方法院檢察署檢察官
    被      告  甲○○
右列被告因侵占案件，經檢察官提起公訴（八十九年度偵字第一八六三號），本院判
決如左：
    主  文
甲○○無罪。
    理  由
一、公訴意旨詳如起訴書所載（如附件），因認被告涉犯刑法第二百十五條之業務上
    文書登載不實罪嫌及同法第二百十六條、第二百十條之行使偽造私文書罪嫌。
二、按犯罪事實應依證據認定之，無證據不得推定其犯罪事實；又不能證明被告犯罪
    或其行為不罰者，應諭知無罪之判決，刑事訴訟法第一百五十四條、第三百零一
    條第一項分別定有明文。所謂認定犯罪事實之證據，係指足以認定被告確有犯罪
    行為之積極證據而言。又認定犯罪事實所憑之證據，雖不以直接證據為限，間接
    證據亦包括在內，然而無論直接證據或間接證據，其為訴訟上之證明，須於通常
    一般之人均不有致有所懷疑，而得確信其為真實之程度，始得據以為有罪之認定
    ，倘其證明尚未達到此一程度，而有合理之懷疑存在時，事實審復已就其心證上
    理由予以闡述，敘明如何無為有罪之確信，因而為無罪之判決，尚不得任意指為
    違法，最高法院分別著有二十九年上字第三一０五號、七十六年台上字第四九八
    六號判例可供參考。另告訴人之告訴，係以使被告受刑事訴追為目的，是其陳述
    是否與事實相符，仍應調查其他證據以資審認，此有最高法院五十二年台上字第
    一三００號判例可循。訊據被告甲○○固坦承「生昌商號」於八十八年六月十七
    日並未購買米品，而聯米公司八十八年六月十七日寄貨單上收貨人簽名「乙○○
    」為其所填寫之情事不諱，惟堅決否認有何前揭偽造文書之犯行，辯稱：伊於八
    十七年七月三十一日受僱於聯米公司，從事送貨及收款之工作，八十八年六月十
    七日伊載貨行經臺北縣板橋市埔墘附近，有一位客人向伊買米，伊以低於市價之
    價格賣給他，而公司依據客戶購貨數量多寡而分等級，因為「生昌商號」是固定
    客戶，如果該商號購買數量增加，符合公司規定晉升級數，伊可向該商號要求增
    加購貨數量，以增加自己的業績，所以才將八十八年六月十七日寄貨單之購買人
    填寫為「生昌商號」，伊填寫後就到「生昌商號」告訴老闆乙○○，他同意伊如
    做等語。
三、公訴人認被告甲○○涉有前開偽造文書犯行，無非以被告對於右揭犯罪事實坦承
    不諱，核與告訴人聯米公司代理人李文筆指訴之情節相符，並經證人乙○○到庭
    證述歷歷，復有寄貨單、支票、退票理由單影本附卷可稽，為其主要論據。
四、經查：
  (一)業務上文書登載不實罪部分：按刑法第二百十五條以從事業務之人，明知為不實
    之事項，而登載於其業務上作成之文書，足以生損害於公眾或他人者，為其構成
    要件，是從事業務之人，登載不實事項於其業務上之文書，須足以生損害於公眾
    或他人，倘對於公眾或他人並無任何損害，自不成立該罪。查被告甲○○自八十
    七年七月起至八十八年七月止，受僱於告訴人聯米公司擔任業務員，負責送貨、
    收款之業務，聯米公司依據客戶購貨數量分有Ａ、Ｂ、Ｃ三等級，較高等級客戶
    訂貨價格較便宜，而客戶付款方式，視其交易情形而定，客戶信用較好，可收支
    票，否則須收現金，生昌商號是Ｂ或Ｃ級之客戶，付款方式係月結、可簽發支票
    ，並非僅有生昌商號才可以簽發支票；而業務員每月領得二萬九千元底薪，依每
    件五元之送貨量可領取業績獎金，公司訂定有業績標準及獎金發放之辦法，業務
    員確有業績壓力，員工出貨時須向倉庫領貨，返回後將貨款交給公司，每天須填
    製作業報表，被告於離職後有應收帳款約二、三十萬尚未收回，後來被告陸續繳
    回，現已無積欠公司等情，業據告訴人聯米公司代表人李文筆到庭證述明確（見
    本院八十九年九月廿一日訊問筆錄），且有「聯米公司盈虧自負制實施辦法」附
    卷可稽。被告於檢察官偵訊時雖供稱其將米品賣給廟會之某人，對方並未付現，
    不符公司規定等語，惟被告於本院審理時改稱其於八十八年六月十七日，在臺北
    縣板橋市埔墘附近，將米品賣給某人，對方係付現等語，查告訴人聯米公司並未
    提出該次交易金額八千三百元之支票以證其實，而購買者因姓名年籍不詳，無法
    再一步查知上情，又無其他證據可認被告於八十八年六月十七日將米品賣給某人
    後，有收受支票之情事，是被告辯稱因聯米公司訂有業績標準及獎懲辦法等規定
    ，為了應付公司之業績壓力，倘使固定客戶提升級數，將來可以要求廠商增加訂
    貨量以增加業績，因此才將賣給某個人之業績作給「生昌商號」之情，尚有所據
    ，較堪採信。再查，證人乙○○到庭證稱：「我們向聯米公司購買中興米，付款
    方式是月結、簽發支票，票期為一個月，雙方付款情形正常，該公司業務員甲○
    ○於八十八年農曆七月十五日之前，將他人購買之米品算入我所購買之部分，如
    此一來，我的購貨數量增加，價格可以較便宜，卷附八十八年六月十七日寄貨單
    該筆買賣並非我所買的，但算入我的帳，收貨人簽名是被告所為，但有經過我的
    同意，這二張寄貨單是同時結帳的：：：」等語（見本院八十九年十月十二日訊
    問筆錄），足見被告將米品賣給某人後，得證人乙○○同意後，在寄貨單上填製
    由「生昌商號」購買，並簽署「乙○○」姓名之情，堪以認定。退而言之，縱令
    被告向上開不詳姓名之人收受支票，然而該支票並未退票，聯米公司亦未受有任
    何損害。綜上所述，被告雖製作內容不實之寄貨單，對於聯米公司及生昌商號均
    無捐害，揆諸前揭說明，應認其行為核與刑法第二百十五條之構成要件不符。
  (二)偽造文書部分：按刑法第二百十條之偽造文書，以無制作權之人冒用他人名義而
    制作該文書為要件之一，如果行為人基於他人之授權委託，即不能謂無制作權，
    自不成立該條之罪（最高法院四十七年臺上字第二二六號判例可資參照）。本件
    被告甲○○在寄貨單上之「收貨人簽名」欄內，填寫「乙○○」之署押，已獲證
    人即生昌商號負責人乙○○之同意，已如前述，撥諸上開判例及說明，自不成立
    偽造文書罪。
五、綜上各節以析，被告甲○○為處理業績壓力，在聯米公司八十八年六月十七日寄
    貨單上，登載米品為固定客戶「生昌商號」所購買，內容雖屬不實，然而對於告
    訴人聯米公司及「生昌商號」並無任何實質上損害之發生，按諸前開判例意旨，
    自難以業務上文書登載不實罪相繩，且其簽署「乙○○」姓名，已獲「生昌商號
    」負責人乙○○同意，亦與行使偽造私文書罪無涉。此外，查無其他積極證據，
    足認被告有何前揭犯行，自難以推測或擬制方法，遽入人罪，本件既不能證明被
    告犯罪，應為無罪之諭知。
據上論斷，應依刑事訴訟法第三百零一條第一項，判決如主文。
本案經檢察官方伯勳到庭執行職務
中      華      民      國      八十九      年     十     月   二十六   日
                                      臺灣板橋地方法院刑事第六庭
                                          法  官  侯  志  融
右正本證明與原本無異
如不服本判決應於送達後十日內向本院提出上訴狀
                                          書記官  陳  淑  芳
中      華      民      國      八十九      年     十     月   三十一   日


司法院資訊處製作；財團法人民間司法改革基金會備份。
